臺灣高等法院民事判決
109年度重上國字第15號
上  訴  人即
附帶被上訴人  桃園市政府養護工程處

法定代理人    劉軍希  
訴訟代理人    李承志律師
              黃文承律師
被上訴人即  
附帶上訴人    羅子萍    住○○市○○區○○里0鄰○○○00                           號
上訴人兼
特別代理人    羅文勲  
被  上訴人    謝心榕  
共      同
訴訟代理人    林羿樺律師
              陳詩文律師
              劉宜昇律師
上列當事人間請求國家賠償事件，上訴人對於中華民國109年7月
24日臺灣桃園地方法院108年度重國字第3號第一審判決提起上訴
，被上訴人羅子萍提起附帶上訴，本院於110年4月14日言詞辯論
終結，判決如下：
    主      文
原判決關於：㈠命上訴人給付羅子萍關於勞動力減損部分超過新
臺幣664萬6,920元本息部分（利息減縮部分除外），及該部分假
執行之聲請，暨訴訟費用之裁判（利息減縮部分除外）；㈡駁回
羅子萍下開第2項㈡之訴等部分，均廢棄。
上開廢棄部分：㈠羅子萍在第一審之訴及假執行之聲請均駁回；㈡
上訴人應再給付羅子萍新臺幣50萬元，及自109年12月19日起，
至清償日止，按年息百分之5計算之利息。
其餘上訴駁回。
其餘附帶上訴駁回。
第一審訴訟費用（除減縮利息部分外）由上訴人負擔百分之74，
餘由被上訴人負擔。第二審之訴訟費用（除減縮利息部分外）由
上訴人負擔百分之98，餘由被上訴人負擔。
附帶上訴之訴訟費用由上訴人負擔。
原判決主文第1項（除廢棄部分外）應更正為「上訴人應給付羅
子萍新臺幣2,386萬8,284元，及其中1,722萬1,364元自民國108
年7月12日起，其餘664萬6,920元自民國109年12月19日起，均至
清償日止，均按年息百分之5計算之利息。」
    事實及理由
壹、程序部分
一、按依國家賠償法請求損害賠償時，應先以書面向賠償義務機
    關請求之；賠償義務機關對於前項請求，應即與請求權人協
    議；賠償義務機關拒絕賠償，或自提出請求之日起逾30日不
    開始協議，或自開始協議之日起逾60日協議不成立時，請求
    權人得提起損害賠償之訴，國家賠償法第10條、第11條第1
    項分別定有明文。查本件被上訴人（以下分稱姓名，合稱被
    上訴人）於起訴前之民國108年4月19日向上訴人提出國家賠
    償請求，惟上訴人逾30日不開始協議，此有中華郵政掛號郵
    件收件回執附卷可參（見原審院卷㈠第25頁），且於108年
　　10月1日以桃工養工字第1080055803號函覆表示拒絕賠償，
    並檢送拒絕賠償理由書予被上訴人（見原審卷㈠第131-135頁
    ），是被上訴人於起訴時已依前揭規定踐行書面請求程序，
    其提起本件訴訟，應屬適法。
二、按附帶上訴在言詞辯論終結前隨時可以提起，不受上訴期間
    拘束，此觀民事訴訟法第460條第1項前段、第2項規定即明
    。又對於第一審判決之一部提起上訴時，該判決全部之確定
    即被阻斷，嗣後上訴人得於言詞辯論終結前，任意擴張其聲
    明，不受上訴期間之拘束（最高法院22年度抗字第357號裁
    判參照）。又訴狀送達後，原告不得將原訴變更或追加他訴
    ，但擴張或減縮應受判決事項之聲明者，不在此限，民事訴
    訟法第255條第1項第3款定有明文。查羅子萍於109年12月16
    日提起附帶上訴，並聲明為：⒈原判決關於駁回下開第2項之
    訴部分廢棄；⒉上開廢棄部分，上訴人應再給付羅子萍55萬5
    ,904元（慰撫金請求再給付50萬元、並追加請求勞動損失5
    萬5,904元），及自民事答辯㈠狀繕本送達翌日起至清償日止
    ，按年息百分之5計算之利息；⒊願供擔保，請准宣告假執行
    （見本院卷第84頁），依前揭說明，其附帶上訴即屬合法。
    嗣於110年4月14日當庭將上開第2項之聲明減縮為
　　50萬元（追加勞動損失5萬5,904元部分不予請求），並減縮
    原審判准之勞動損失部分及附帶上訴請求慰撫金50萬元部分
    之法定遲延利息，請求均自附帶上訴暨答辯㈠狀繕本送達翌
    日起至清償日止，按年息百分之5計算之利息（見本院卷第
　　249頁）。核其所為上開變更，係屬減縮應受判決事項之聲
    明，揆諸首揭規定，亦應准許。
貳、實體部分：　　
一、被上訴人主張：上訴人為市區道路之管理養護機關，竟疏於
    管理桃園市○○區○○路0段0000000號燈桿前路段之路面（下稱
    系爭路段），任由系爭路段存有長約140公分、高約6公分之
    高低落差，未及時維護，亦未設置任何防護措施或警告標示
    ，致羅子萍於107年11月21日下午4時46分許，騎乘車牌號碼
    000－0000號重型機車（下稱系爭機車）行經系爭路段落差區
    域時，造成重心不穩摔倒在地（下稱系爭事故），因而受有
    四肢多處擦挫傷、頭部外傷併顱內血腫、肺炎併呼吸衰竭、
    交通性水腦症及全身四肢多處挫擦傷等嚴重傷害，經治療後
    仍終身無工作能力，且無法自理生活須專人照護，並經法院
    宣告為受監護之人，由羅文勲擔任監護人。為此，爰依國家
    賠償法第3條第1項及民法第184條第1項、第195條第1項規定
    ，請求上訴人賠償羅子萍共計2,587萬4,483元之損害。羅文
    勲及謝心榕為羅子萍之父母，依民法第184條第1項前段、第
    195條第3項規定，請求上訴人賠償精神慰撫金各200萬元等
    語（原審判命上訴人應給付羅子萍2,387萬3,863元，及上訴
    人應給付羅文勳、謝心榕各50萬元暨其法定遲延利息，上訴
    人聲明不服，提起上訴。另羅文勳、謝心榕未就其敗訴部分
    ，聲明不服，非本院審理範圍）。羅子萍則答辯聲明：上訴
    駁回（至於原審判准法定遲延利息自108年7月12日起算部分
    ，羅子萍減縮勞動損失部分請求之利息起算日為自109年12
    月19日起算，該減縮部分之訴訟繫屬消滅，原判決於減縮範
    圍內即失其效力）。並就精神慰撫金部分提起一部附帶上訴
    ，其附帶上訴聲明為：㈠原判決關於駁回下開第2項之訴部分
    廢棄；㈡上開廢棄部分，上訴人應再給付羅子萍50萬元，及
    自附帶上訴暨答辯㈠狀繕本送達翌日起至清償日止，按年息
    百分之5計算之利息。
二、上訴人則以：系爭事故發生時，天氣晴、有日間自然光線、
    系爭路段速限50公里、事故發生於彎曲路之一般車道、為柏
    油鋪設、路面無缺陷亦無障礙物、視距良好，現場無號誌，
    有路面邊線。羅子萍為直向前行，車輛撞擊部位為左側車身
    ，經桃園市政府警察局龍潭分局（下稱龍潭分局）初步分析
    研判為「未注意車前狀況」及「尚未發現肇事因素」，復依
    龍潭分局行車紀錄器顯示，羅子萍行經速限提醒號誌時，警
    示燈顯示「超速行駛」，而其他車輛於行駛過程中均保持一
    定距離均速前進，可見羅子萍有超車意圖；系爭路段劃設有
    雙黃實線之禁止超車標線，羅子萍應充分認知該路段超車具
    有極高危險性，羅子萍仍於未保持適當距離之情況下意圖超
    車，方造成系爭事故之發生，且事故發生後，陸續有機車行
    經上開路段，均能安全通過，難認系爭事故與系爭路段存有
    高低落差間，有相當因果關係。羅子萍於雙黃實線路段試圖
    違規超車，且行經一般人均不致發生重心不穩而摔車之系爭
    路面，竟發生摔車意外，則其就系爭事故之發生，應認與有
    過失，應負至少9成之責任。另就損害賠償金額之意見詳如1
    09年6月22日民事答辯續二狀所載，被上訴人請求之精神慰
    撫金亦屬過高等語，資為抗辯。並上訴聲明：㈠原判決廢棄
    。㈡被上訴人在第一審之訴及假執行之聲請均駁回。㈢羅子萍
    之附帶上訴駁回。
三、羅子萍於107年11月21日下午4時46分許，騎乘系爭機車行經
    系爭路段，因故摔倒在地，並受有前揭傷害，嗣經法院宣告
    為受監護宣告之人等情，業據被上訴人提出現場照片、桃園
    市政府警察局道路交通事故當事人登記聯單、現場圖、國軍
    桃園總醫院附設民眾診療服務處診斷證明書、臺灣新北地方
    法院108年度監宣字第175號民事裁定等件為證（見原審卷㈠
    第27-44頁），並有桃園市政府警察局有關系爭事故之卷宗
    資料核閱屬實（見原審卷㈠第87-106頁），復為上訴人所不
    爭執，堪信為真實。
四、上訴人主張系爭事故之發生與系爭路段之高低落差無相當因
    果關係，伊對於系爭路段並無設置或管理欠缺，不負國家賠
    償責任等語，為被上訴人所否認。是本件訴訟首應審酌者，
    為㈠上訴人是否應負國家賠償責任？㈡如應負國家賠償責任時
    ，其應賠償之數額為何？經查：
　㈠上訴人是否應負國家賠償責任？
　⒈按國家賠償法第3條第1項所定公共設施設置或管理欠缺所生
    國家賠償責任之立法，旨在使政府對於提供人民使用之公共
    設施，負有維護通常安全狀態之義務，故該條項所謂公共設
    施之設置有欠缺者，係指公共設施建造之初，即存有瑕疵而
    言；管理有欠缺者，係指公共設施建造後之維持、修繕及保
    管不完全，不具備通常應有之狀態、作用或功能，致缺乏安
    全性而言。此安全性有無欠缺，應依通常情況，考量各項客
    觀因素認定之。又供公眾通行使用之道路，應使之無往來之
    危險，為設置、管理上之最基本要求，則設置及管理機關自
    應隨時為注意檢視，如該路面有標誌標線不完全或其他足生
    往來危險可能之情形時，既不具備道路應有之安全性，即應
    認在設置或管理上有所欠缺。況此項國家賠償責任，係採無
    過失主義，即以該公共設施之設置或管理有欠缺，並因此欠
    缺致人民有損害為其構成要件，非以管理或設置機關有過失
    為必要（最高法院85年度台上字第2776號裁判參照）。從而
    本件國家賠償責任之成立，係以系爭事故之發生與系爭路段
    之設置或管理欠缺間有無相當因果關係為判斷。
　⒉查系爭路段靠近路面邊線內側存有長約140公分、高約6公分
    之高低落差情形，有現場照片在卷可佐（見原審卷㈠第27-
　　31頁），復為上訴人所不爭執（見原審卷㈠第330頁），可見
    系爭路段並非平整。參以系爭路段為向左彎曲之道路，且系
    爭事故發生時，系爭路段高低落差之處亦無擺設警告標誌，
    倘行人行經該路段，稍有不慎，易因地表高低落差而跌倒受
    傷，若機車騎士行經該處，更易因地表不平，機車彈跳，重
    心不穩而摔倒受傷，影響人、車安全甚巨。是養護機關理應
    定期巡視系爭路段，及道路周邊相關之一切情況，如遇有路
    面不整或與地表連接處之高低差過大等情形，應即予以排除
    ，以維護人、車友善安全之用路環境；倘一時受限於時間或
    經費等因素而未能及時修繕，亦應立即於高低落差較大之處
    ，設置醒目標線、標示或標誌（或應考量日間、夜間及是否
    採用反光設置），採取有效防止危險或損害發生之具體行為
    ，以提醒用路人、車注意；然上訴人卻未為之，致生本件損
    害，系爭路段之管理欠缺，至臻明確。又羅子萍於上開時間
    騎乘系爭機車行經系爭路段落差區域時，因該區域高低差致
    機車彈起，羅子萍重心不穩人車倒地後，而受有四肢多處挫
    傷、頭部外傷併顱內血腫、肺炎併呼吸衰竭、交通性水腫等
    傷勢，為兩造所不爭執，則羅子萍之傷害結果與上訴人未及
    時排除系爭路段之高低差問題間，難認無相當因果關係　
　⒊上訴人雖辯以：依行車紀錄器之影片以觀，羅子萍行經速限
    提醒號誌時，警示燈顯示「超速行駛」，且相較於其他車輛
    於行駛過程中均保持一定距離均速前進，羅子萍並未保持適
    當距離，有超車意圖，乃致發生系爭事故云云；然查：
　⑴依原審勘驗結果，羅子萍於摔車倒地前，其行車路徑維持在
    車道靠右側處，其前方雖有一輛自用小客車，惟該自用小客
    車均正常行進，並無轉向或剎車之舉，足認依當時車況，並
    無其他因素造成羅子萍重心不穩摔車倒地，此有原審勘驗筆
    錄在卷可憑（見原審卷㈠第326-330頁）；上訴人於本院審理
    期間，再就行車紀錄器影片2018.11.21、時間16：49：47起
    至16：50：27止，聲請重新勘驗，本院勘驗結果如下（見本
    院卷第136-137頁）：
　　①影片時間：00：00：02
　　　影像顯示時間：2018.11.21 16：49：49
　　　畫面內容：羅子萍沿楊銅路1段往楊梅方向前進，前方有
　　　　　　　　白色車輛，行經超速警示燈處，警示燈亮起。
　　②影片時間：00：00：14
　　　影像顯示時間：2018.11.21 16：50：02
　　　畫面內容：羅子萍的摩托車第一次煞車燈亮。
    ③影片時間：00：00：16
　　　影像顯示時間：2018.11.21 16：50：03
　　　畫面內容：羅子萍的摩托車及左後方白色車輛煞車燈亮。
    ④影片時間：00：00：17
　　　影像顯示時間：2018.11.21 16：50：05
　　　畫面內容：羅子萍沿楊銅路1段往楊梅方向前進，行駛於 
                 白色車輛後。
    ⑤影片時間：00：00：18
　　　影像顯示時間：2018.11.21 16：50：05
　　　畫面內容：羅子萍行進中明顯左傾。
    ⑥影片時間：00：00：19
　　　影像顯示時間：2018.11.21 16：50：06
　　　畫面內容：羅子萍左傾倒地，煞車燈亮起，現場揚起塵  
                埃。
    依上開勘驗內容，羅子萍所騎乘之系爭機車開始明顯左傾及
    左傾倒地前3-4秒，已有剎車舉動，則至少自該時（16：
　　50：02），即在進入左彎路段時起，羅子萍已有剎車行為，
    故無從認定羅子萍於系爭事故發生時（約16：50：05-16：
　　50：06）有超速行為；又上開路段雖繪有雙黃實線而雙向禁
    止超車，然羅子萍並無跨越雙黃實線準備超車之舉，而係行
    駛於車道右側，且依行車紀錄畫面，亦無從看出羅子萍有由
    前車右側超車之舉。況縱如上訴人所言，羅子萍有由前車右
    側超車之「意圖」，然系爭事故既非羅子萍與前車發生碰撞
    或為閃避前車所致，則系爭事故之發生即與羅子萍有無超車
    之行為並無關聯，自難認羅子萍就系爭事故發生有上訴人所
    指之過失。
　⑵又系爭路段高低不平處既在車道內，且羅子萍摔車倒地後之
    刮地痕起始處亦在車道內，此有道路交通事故現場圖及現場
    照片可佐（見原審卷㈠第159、171頁），足認羅子萍騎乘系
    爭機車並未偏離車道。再審酌系爭機車車身未開始左傾之前
    ，羅子萍係穩定行駛於系爭路段上，亦無干擾羅子萍行駛之
    路況情況發生；另現場目擊證人林世山於警詢時亦證稱：伊
    當時駕駛自小客車8433-K9行駛龍潭區楊銅路1段往楊梅方向
    ，行駛過程中，前方有台廂型車及機車，機車在行經事故地
    點時突然自己跌倒，機車跌倒時，沒有與其他車輛發生碰撞
    等語（見原審卷㈠第96頁）以觀，可見羅子萍本穩定行駛於
    車道內，無與前方車輛發生碰撞，亦無須閃避前車之情形，
    卻於摔車倒地前，先有剎車之舉，再向左傾，進而無法保持
    車身平衡，發生摔車倒地之結果。堪認羅子萍應係行經系爭
    路段高低落差區域時，或因閃避高低不平處而剎車，或因已
    輾壓高低不平處致行車不穩而剎車，進而無法保持車身平衡
    而摔車倒地，並受有前揭傷害，足見羅子萍所受傷害與系爭
    路段之設置或管理欠缺間具有相當因果關係，至為明確。
　⒋上訴人再辯以：系爭路段縱有高低落差，然因羅子萍未注意
    車前狀況，導致發生系爭事故，足認羅子萍與有過失，且須
    負擔至少9成以上之過失責任，系爭路段之高低落差與系爭
    事故之發生無相當因果關係云云；惟查：
　⑴按機車行駛時，駕駛人應注意車前狀況，並隨時採取必要之
    安全措施，固為道路交通安全規則第94條第3項所明定。然
    路面凹陷不平整之狀況、態樣均不相同，本件系爭路段之高
    低落差態樣為靠近路面右側，沿著（平行）白色實線、長條
    型之高低落差態樣，此有系爭路段照片在卷可憑（見原審卷
    ㈠第27-29頁），且為兩造所不爭執。又機車駕駛人本應靠右
    行駛，本件路面不平整之狀態，以駕駛者之直線視角以觀，
    未必能有警戒心發現該路段有不平整之情，實難以此苛以羅
    子萍未注意車前狀況之責，上訴人主張系爭事故之發生，羅
    子萍之過失高達9成，並不公允。上訴人所提之最高法院91
    年度台上字第2559號、本院臺中分院95年度重上國更㈠字第1
    號、本院臺南分院108年度上國易字第1號判決之案例事實與
    本案事實之情節並不相同，自無從比附援引，此部分主張，
    為不可採。
　⑵又系爭路段高低不平處既未設置警告標誌，實難期待騎乘機
    車之人行經該路段能即時發現，並能適時閃避，又上開高低
    不平處係在道路右側路面邊緣線內側，並非在道路中央，縱
    有騎乘機車者通行系爭路段，只要行車路徑未靠道路右側行
    駛，自不生摔車倒地之危險，不能以此逕認羅子萍行經系爭
    路面並摔車倒地，與上訴人就系爭路段管理欠缺無相當因果
    關係。又系爭路面高低不平處既未設置警告標誌，羅子萍騎
    乘系爭機車亦無偏離車道情形，羅子萍本得信賴車道上之路
    面平整適於往來，不論羅子萍係因輾壓系爭路面高低不平處
    或為閃避上開高低不平處，致車身不穩而摔車倒地，均可看
    出系爭路段之高低落差與系爭事故之發生具有相當因果關係
    。是依卷內資料，羅子萍就系爭事故之發生並無過失，上訴
    人所辯，均無足採。　
　⒌綜上所述，羅子萍所受前揭傷害與系爭路段之設置或管理欠
    缺間具有相當因果關係，應堪認定。　
  ㈡按國家損害賠償，除依本法規定外，適用民法規定，國家賠
    償法第5條定有明文。次按「因故意或過失，不法侵害他人
    之權利者，負損害賠償責任。故意以背於善良風俗之方法，
    加損害於他人者亦同。」、「不法侵害他人之身體或健康者
    ，對於被害人因此喪失或減少勞動能力或增加生活上之需要
    時，應負損害賠償責任。」、「不法侵害他人之身體、健康
    、名譽、自由、信用、隱私、貞操，或不法侵害其他人格法
    益而情節重大者，被害人雖非財產上之損害，亦得請求賠償
    相當之金額。其名譽被侵害者，並得請求回復名譽之適當處
    分。」、「前二項規定，於不法侵害他人基於父、母、子、
    女或配偶關係之身分法益而情節重大者，準用之。」民法第
    184條第1項、第193條第1項、第195條第1項、第3項分別定
    有明文。再按慰撫金之賠償須以人格權遭遇侵害，使精神上
    受有痛苦為必要，其核給之標準固與財產上損害之計算不同
    ，然非不可斟酌雙方身分資力與加害程度，及其他各種情形
    核定相當之數額。茲就被上訴人請求上訴人賠償項目審酌如
    下：
　⒈醫療費部分：
    羅子萍主張因前揭傷害自107年12月18日起至108年11月22日
    止，共計支出醫療費用9萬3,830元，業據其提出費用收據為
    證（見原審卷㈠第47-53頁），復為上訴人所不爭執（見原審
    卷㈡第49頁），此部分請求，應屬有據。
　⒉看護費部分：
  　羅子萍於系爭事故發生時僅20歲（87年11月4日生），尚有
    餘命64.17年，因受有前揭傷勢餘生無法自理，須專人照護
    ，自107年11月21日起至109年4月30日止，如原判決附表（
    下稱附表）編號1至17所示，共計支出看護費用109萬
　　1,733元。另自109年5月1日起至平均餘命63年止（羅子萍以
    63年為請求計算依據），以每月看護費4萬3,000元計算，每
    年看護費51萬6,000元，依霍夫曼式計算法扣除中間利息，
    得一次請求看護費1,488萬4,334元，共計得請求看護費
　　1,597萬6,067元等情，業據提出桃園市簡易生命表、林口長
    庚紀念醫院診斷證明書、桃園長庚紀念醫院診斷證明書、基
    隆長庚紀念醫院診斷證明書（見原審卷㈠第61、233-247頁）
    及如表所示之證據。上訴人就被上訴人提出之看護費用單據
    及計算方式固無爭執（見原審卷㈡第56頁）；惟抗辯羅子萍
    並無持續就醫之需求，無須入住醫院附屬之長青護理之家，
    且長青護理之家每月費用4萬3,000元較高，並非必要費用，
    應以較低之元復護理之家3萬4,000元費用計算云云。經查：
    羅子萍以長青護理之家之月費（基本費用）作為看護費用之
    請求依據，並未包括其他醫療耗材費用等相關費用，堪認合
    理。另參酌羅子萍自108年5月1日後均係至長庚醫療財團法
    人體系之醫院進行手術、復健等治療行為，有上開診斷證明
    書可參，羅子萍如在同為長庚醫療財團法人所附設之長青護
    理之家接受照護，非但可就近至醫院就診，且為家屬較為信
    賴之照護機構。參以羅子萍年紀尚輕即須終身專人照護，經
    家屬評估以照護品質較優之長青護理之家作為長期照護機構
    ，衡情尚屬合理，自無強求羅子萍僅能至費用較低之元復護
    理之家接受照護之理。上訴人此部分抗辯，尚難採憑。　
　⒊醫療耗材費部分：
    羅子萍主張因前揭傷勢，支出如附表編號18至61所示醫療耗
　　材費9萬8,467元等情，並提出如附表所示之證據。上訴人則
    抗辯關於原證26-8、原證26-9、原證29、原證30所載之費用
    均非必要費用云云（見原審卷㈡第49頁）。查原證26-8之
　　5,731元（1,668+2,601+1,462）、原證26-9之3,575元（2,1
    70+1,405）、原證29之1,395元（555+840）、原證30之3,58
    1（2,170+791+620）所載之費用，均係長青護理之家所出具
    之繳費通知單，所列載費用項目雖僅記載「材料費」及「處
    置費」，然衡諸長青護理之家既為照護機構，其所提供之服
    務及收取之費用，應均與照護所需有關，羅子萍既於長青護
    理之家接受照護，長青護理之家開列之費用，除有顯不相當
    之情形外，應認均屬羅子萍因系爭事故所增加之生活必要費
    用。又羅子萍於108年11月15日確有接受顱骨成形手術，有
    林口長庚紀念醫院108年11月22日診斷證明書在卷可佐（見
    原審卷㈠第243頁），足見羅子萍確係為接受手術而理髮，則
    附表編號52理光頭200元，應認係因系爭事故所增加之生活
    上必要費用。上訴人此部分抗辯，難認有據。至於羅子萍請
    求之附表編號46漱口水170元、依必朗210元，附表編號53依
    必朗210元、肥皂30元等部分，業據原審認定非因系爭事故
    所增加支出之費用，未據羅子萍再為爭執，堪予認定。是以
    ，羅子萍此部分請求賠償醫療耗材費9萬7,847元【計算式：
    98,467元－170元（漱口水）－210元（依必朗）－210元（依必
    朗）－30元（肥皂）＝9萬7,847元】，為有理由。
  ⒋交通車資部分：
    羅子萍主張因前揭傷害支出之救護車及計程車車資共計5萬3
    ,620元，業據其提出費用收據為證（見原審卷㈠第311-322 
    頁），復為上訴人所不爭執（見原審卷㈠第326頁、卷㈡第
　　51頁），此部分請求，應屬有據。
　⒌勞動力減損部分：
    羅子萍主張系爭事故後，受有創傷性腦損傷致四肢無力、認
　　知功能損傷、吞嚥障礙、失語症，減損勞動能力100%，自其
    22歲大學畢業起至65歲法定強制退休年齡止，其勞動能力減
    損之計算之如下：①自109年11月4日（即滿22歲）至109年
　　12月31日止，依複式霍夫曼法扣除中間利息，以每月基本工
    資2萬3,800元計算【計算式：23,800×1+(23,800×
　　0.00000000)×(1.00000000-0)=44,443（採四捨五入，元以
    下進位）】，及②自110年1月1日起至152年11月3日（即滿
　　65歲，共計514.1個月）止，以每月工資2萬4,000計算【計
    算式：24,000×275.00000000+(24,000×0.00000000)×(
　　275.00000000-000.00000000)=6,602,477（採四捨五入，元
    以下進位）】，上開①+②共計664萬6,920元【計算式：
　　44,443+6,602,477=6,646,920】勞動能力減損之損失等情，
    業據其提出基隆長庚紀念醫院診斷證明書為證（見原審卷㈠
    第247頁），且上訴人就羅子萍主張勞動能力減損之計算方
    式並不爭執（見本院卷第248-249頁），此部分請求，應屬
    可採。
　⒍精神慰撫金部分：
    按法院對於非財產上損害之酌定，應斟酌雙方之身分、地位
    、資力與加害之程度及其他各種情形核定相當之數額，其金
    額是否相當，自應依實際加害情形與被害人所受之痛苦及雙
    方之身分、地位、經濟狀況等關係決定之（最高法院85年度
    台上字第460號判決意旨參照）。經查：
　⑴羅子萍因系爭事故而受有前揭傷害，終身無法自理生活，並
    經法院宣告為受監護人，於事故發生當時尚就讀於新生護校
    、107年無所得，名下無財產（見原審卷㈠第224頁、個資卷
    第25-27頁），爰審酌羅子萍因前揭傷害所承受之痛苦程度
    、其年齡、教育程度、經濟狀況與上訴人就系爭路面管理疏
    失之情節等一切情狀，認羅子萍請求上訴人賠償精神慰撫金
    以150萬元，核為適當。
  ⑵羅文勲、謝心榕分別為羅子萍之父、母，而羅子萍經治療後
    已終身無工作能力且需24小時專人照護，是羅文勲、謝心榕
    與羅子萍間父母子女關係之親情、倫理及生活相互扶持與幫
    助之身分法益顯已受到侵害，又此狀態將持續終身，自屬情
    節重大。另審諸羅文勲為羅子萍監護人，謝心榕經法院指定
    為會同開具財產清冊之人，而監護人須執行有關受監護人餘
    生之生活、護養療治及財產管理之職務，益見其情節之屬重
    大，是羅文勲、謝心榕依民法第195條第3項規定，請求上訴
    人應賠償其等精神慰撫金各50萬元，亦屬有據。
　⑶上訴人雖抗辯被上訴人主張之精神慰撫金過高云云；然查，
    羅子萍於事故發生時年僅20歲，因上訴人對於系爭路段之瑕
    疵未及時採取排除瑕疵或促使用路人、車注意之具體行為，
    以防止危險或損害發生致生系爭事故，羅子萍終身癱瘓在床
    ，全仰賴他人照護，毫無生活自理能力，更遑論開創實踐自
    我人生，其精神受有極大之痛苦，身體亦飽受折磨。又羅文
    勲、謝心榕為羅子萍之父母，面對羅子萍遭受此等不幸，除
    須照顧羅子萍終身，無法安享晚年，對其等所造成之精神上
    痛苦，難以言喻，上訴人主張慰撫金過高，要無足採。
　⒎綜上，羅子萍得請求賠償之金額為2,436萬8,284元（計算式
    ：醫療費用9萬3,830元＋看護費1,597萬6,067元＋醫療耗材費
    9萬7,847元＋交通車資5萬3,620元＋勞動力減損664萬6,920元
    ＋精神慰撫金150萬元＝2,436萬8,284元）。而羅文勳、謝心
    榕得請求精神慰撫金之賠償各50萬元。另羅子萍就系爭事故
    之發生並無過失，已如前㈠⒋所述，則上訴人自應就此負損害
    賠償責任。
　㈢按給付無確定期限者，債務人於債權人得請求給付時，經其
    催告而未為給付，自受催告時起，負遲延責任。其經債權人
    起訴而送達訴狀，或依督促程序送達支付命令，或為其他相
    類之行為者，與催告有同一之效力；遲延之債務，以支付金
    錢為標的者，債權人得請求依法定利率計算之遲延利息，民
    法第229條第2項、第233條第1項前段分別定有明文。又應付
　　利息之債務，其利率未經約定，亦無法律可據者，週年利率
    為5%，亦為同法第203條所明定。從而，羅子萍本於國家賠
    償法第3條第1項之法律關係，請求上訴人給付2,436萬8,284
    元，其中1,722萬1,364元部分（即醫療費用9萬3,830元＋看
    護費1,597萬6,067元＋醫療耗材費9萬7,847元＋交通車資5萬3
    ,620元＋精神慰撫金100萬元＝1,722萬1,364元），自起訴狀
    繕本送達翌日即108年7月12日起（見原審卷㈡第55頁），另
    勞動損失部分664萬6,920元及附帶上訴慰撫金50萬元部分自
    附帶上訴暨答辯㈠狀繕本送達翌日即109年12月19日起（見本
    院卷第83、249頁），均至清償日止，均按年息百分之5計算
    之利息，即屬有據。另羅文勳、謝心榕請求上訴人給付各50
    萬元及自109年4月8日起至清償日止，按年息百分之5計算之
    利息，亦屬有據。
五、綜上所述，被上訴人依國家賠償法第3條第1項規定，請求上
    訴人給付羅子萍2,436萬8,284元，及其中1,722萬1,364元自
    108年7月12日起，另勞動減損部分之664萬6,920元及附帶上
    訴慰撫金50萬元部分，自109年12月19日起，均至清償日止
    ，均按年息百分之5計算之利息，為有理由，應予准許，逾
    此部分之請求，為無理由，應予駁回；及請求上訴人給付羅
    文勲、謝心榕各50萬元，及均自109年4月8日起至清償日止
    ，按年息百分之5計算之利息，為有理由，應予准許。上開
    羅子萍請求應准許部分，原判決為上訴人敗訴之判決，並為
    准、免假執行之宣告，並無不合，上訴意旨指摘原判決此部
    分不當，求予廢棄改判，為無理由，應予駁回。原判決關於
    勞動力減損部分，超過上開應予准許部分，為上訴人敗訴之
    判決，並為假執行之宣告，自有未洽，上訴意旨指摘原判決
    此部分不當，求予廢棄改判，為有理由，爰由本院廢棄改判
    如主文第2項㈠所示。又羅子萍就精神慰撫金部分，提起一部
    附帶上訴請求50萬元，為有理由，應予准許，原判決就此為
    羅子萍敗訴判決，尚有未洽，爰由本院廢棄改判如主文第2
    項㈡所示，兩造就羅子萍附帶上訴勝訴部分，均陳明願供擔
    保准免假執行，經核均無不合，爰分別酌定相當擔保金額准
    許之。至於羅文勳、謝心榕請求予以准許部分，原判決為上
    訴人敗訴之判決，並為准、免假執行之宣告，並無不合，上
    訴意旨指摘原判決此部分不當，求予廢棄改判，為無理由，
    應予駁回（至於原判決主文第6項將謝心榕誤載為「羅子萍
    」，應由原法院裁定更正，附此敘明）。末查，羅子萍於本
    院審理時，減縮關於勞動損失請求之法定遲延利息，為使羅
    子萍之請求明確、適於執行，並就原判決主文第1項更正如
    本判決主文第7項所示。
六、本件事證已臻明確，兩造其餘之攻擊或防禦方法及所用之證
    據，經本院斟酌後，認為均不足以影響本判決之結果，爰不
    逐一論列，附此敘明。
七、據上論結，本件上訴為一部有理由，一部無理由，附帶上訴
    一部有理由，一部無理由，依民事訴訟法第449條第1項、第
    450條、第79條，判決如主文。
中　　華　　民　　國　　110 　年　　4 　　月　　28　　日
                  民事第二十二庭
                      審判長法  官  張靜女
                            法  官  范明達
                            法  官  葉珊谷
正本係照原本作成。
被上訴人不得上訴。
上訴人如不服本判決，應於收受送達後20日內向本院提出上訴書
狀，其未表明上訴理由者，應於提出上訴後20日內向本院補提理
由書狀（均須按他造當事人之人數附繕本）上訴時應提出委任律
師或具有律師資格之人之委任狀；委任有律師資格者，另應附具
律師資格證書及釋明委任人與受任人有民事訴訟法第466 條之1
第1項但書或第2項所定關係之釋明文書影本。如委任律師提起上
訴者，應一併繳納上訴審裁判費。
中　　華　　民　　國　　110 　年　　4 　　月　　29　　日

　　　　　　　　　　　　    書記官  陳玉敏